【裁判字號】    97,上訴,586
【裁判日期】    970612
【裁判案由】    強盜
【裁判全文】
臺灣高等法院高雄分院刑事判決         97年度上訴字第586號
上  訴  人
即  被  告  甲○○
                    現另案於臺灣高雄監獄執行中
指定辯護人  本院公設辯護人李佩娟
上列上訴人因強盜案件，不服臺灣高雄地方法院95年度訴字第45
62號中華民國97年1 月31日第一審判決（起訴案號：臺灣高雄地
方法院檢察署95年度偵字第26777 號），提起上訴，本院判決如
下：
    主  文
原判決撤銷。
甲○○共同以強暴使人行無義務之事，處有期徒刑壹年陸月，減
為有期徒刑玖月。扣案之仿貝瑞塔玩具手槍壹枝（含彈匣內之玩
具子彈參顆），均沒收。
    事  實
一、甲○○與綽號「阿不紀」之史一秀係朋友關係，於民國95年
    3 月7 日晚間，乙○○與史一秀（未經檢察官起訴，住高雄
    縣茄萣鄉○○村○○路156 號）、史一秀之友人綽號「俊奇
    」之成年男子，相約至台南市○○區○○路二段671 號「都
    江堰KTV 」飲酒。席間，史一秀欲以經營賭場需要資金為由
    ，欲向乙○○借款新台幣（下同）200 萬元，遂撥打電話聯
    絡吳豐至上開KTV 之201 號包廂，嗣甲○○抵達該包廂不久
    ，又暫離開該包廂。於95年3 月8 日凌晨2 時許，當甲○○
    再次進入該包廂時，即夥同3 名真實姓名年籍均不詳之成年
    男子進入，甲○○及該3 名成年男子因見史一秀向乙○○借
    款新台幣（下同）200 萬元遭拒，遂與史一秀共同基於使人
    行無義務之事之犯意聯絡，先由甲○○持無殺傷力之仿貝瑞
    塔玩具手槍，朝包廂天花板鳴發（無彈頭），阻止在場乙○
    ○之友人上前幫忙乙○○，同時以乙○○對史一秀不尊敬為
    由，持槍柄敲擊乙○○頭部，上開不詳姓名之成年人則分持
    冰桶共同毆打乙○○，並隨即取出預備之空白本票，持槍強
    暴乙○○依指示簽發200 萬元本票，已達借款之目的。乙○
    ○因畏懼顫抖，接續數張本票均書寫有誤，甲○○及上開3
    名不詳姓名之成年人，又再分持上揭玩具手槍及冰桶毆打乙
    ○○，甲○○並以：如最後1 張本票再簽錯，將要對其不利
    等語，而至使乙○○處於受有頭部外傷併頭皮撕裂傷等傷害
    （傷害部分未據告訴），害怕遭受不利之情形，遂委由在場
    友人施清泰代為簽發面額200 萬元本票1 紙（票號742295號
    、發票日95年3 月8 日、到期日95年3 月23日），待乙○○
    於該本票簽名捺印後，甲○○即取走該本票，並先行離去。
    施清泰因見乙○○頭部受傷流血，乃向史一秀表示須將乙○
    ○送醫，因史一秀未加阻止，施清泰即帶同乙○○離去現場
    ，而史一秀等人亦先後離去。嗣於95年4 月12日下午3 時許
    ，經警循線將甲○○傳拘到案，並經甲○○同意後，帶同警
    方前往台南市○○區○○路85號綸鎰汽車修配廠內變電箱後
    方，扣得甲○○所有供行兇用之仿貝瑞塔玩具手槍1 支（含
    彈匣內之玩具子彈3 顆，均非管制槍彈）。
二、案經台南市警察局第四分局報告臺灣臺南地方法院檢察署呈
    請臺灣高等法院檢察署檢察長令轉臺灣高雄地方法院檢察署
    檢察官偵查起訴。
    理  由
一、證據能力部分：
  (一)證人乙○○、施清泰於警詢中之證詞：因證人乙○○、施清
    泰分別經被告、辯護人及檢察官聲請傳訊到庭作證，其於本
    院審理中，就被告持槍枝擊發，並以之毆打乙○○頭部；以
    及乙○○遭毆打後，應允簽發面額200 萬元之本票，因期間
    簽發數張均有誤，又遭被告等人毆打，遂委由施清泰代為簽
    發本票等事實之證述，核與其於警詢中證陳之情節，大致相
    符，且證人乙○○就案發經過之細節部分，均引用警詢之之
    陳述，尚不具有實質性差異，是證人乙○○、施清泰於警詢
    中之陳述，因不符合刑事訴訟法第159 條之2 有關傳聞例外
    之規定，無證據能力。此時，當以證人乙○○、施清泰於審
    判中之證述作為證據。
  (二)其餘本判決後述所引用之證據資料，其中傳聞證據部分，縱
    無刑事訴訟法第159 條之1 至第159 條之4 或其他規定之傳
    聞證據例外情形，亦因檢察官、辯護人及被告或同意可作為
    證據使用，或未聲明異議，依刑事訴訟法第159 條之5 第1
    項、第2 項之規定，本院審酌該證據作成之情況，認為適當
    ，應得為證據。
二、上揭事實，業據上訴人即被告甲○○（下稱被告）於本院審
    理中坦承不諱，復有面額200 萬元本票（見警卷第22頁）、
    現場照片（見警卷第23至25、34至36、38頁）、扣押物品收
    據及扣押物品目錄表（見警卷第32至33頁）、乙○○郭綜合
    醫院診斷證明書、史一秀所使用門號0000-000000 號行動電
    話申請及通聯紀錄（見警卷第39至45頁）、史一秀傳發簡訊
    予乙○○之翻拍照片（見臺灣臺南地方法院95年度感裁字第
    17號院卷第45至46頁）及內政部警政署刑事警察局95年8 月
    21日刑鑑字第0950097009號槍彈鑑定書（偵卷(一)第20至23頁
    ）在卷可證；且證人即被害人乙○○於偵查、原審審理及臺
    灣臺南地方法院95年度感裁字第17號案件調查中證稱：「係
    透過綽號『阿龍』之友人介紹，認識綽號『阿不紀』之史一
    秀；被告出現前，史一秀並未提及要求伊出資開設賭場之事
    ，之後被告等人進入包廂後，史一秀表示要經營賭場，向伊
    借款200 萬元，伊稱目前沒辦法，要明年才可以，被告當時
    坐在對面，相隔很近，有聽到伊與史一秀之談話，便持槍毆
    打伊頭部。史一秀向伊表示借款200 萬元後，即無再說過任
    何話，伊遭毆打、簽立本票時，史一秀均坐在旁邊，並未加
    阻止，史一秀精神狀況應與伊相同，當時伊雖有飲酒，但未
    酒醉，仍有意識，不會認錯人，過程中均由被告處理事情。
    」等語明確（見臺灣臺南地方法院95年度感裁字第17號卷第
    30頁、第31頁、第32頁、原審卷第84頁、第88頁至第89頁、
    第150 頁、第151 頁、第152 頁）。依證人乙○○上開證詞
    可知，史一秀確有出言欲向乙○○借款而經營賭場乙事，雖
    證人史一秀於原審審理中證陳：「案發當時伊已酒醉，對於
    發生事情不太記得，是否向乙○○表示要伊同經營賭場，已
    不記得，在打架期間，伊閃躲至包廂內靠近廁所之處，僅見
    及被告毆打乙○○頭部，旁人亦有在打架，有聽到槍響，伊
    未見及本票簽發過程，不知本票由何人取走，只知被告先行
    離開」等語（見原審卷第147 至149 頁）。然因被告於警詢
    中曾供述：「史一秀係使用門號0000-000000 號行動電話」
    等語（見警眷第11頁第10行），再參以0000-000000 號行動
    電話通聯紀錄（見警卷第44至45頁），顯示證人史一秀於95
    年3 月8 日凌晨時分，先後有多次受話、發話達數10秒之情
    形，且尚有傳發簡訊，顯見非屬完全無意識或無辨識能力之
    泥醉狀態。是證人乙○○證稱：史一秀於案發當時係向其借
    款等語，應可採信；而證人史一秀則對於上開關於案發經過
    一逕委稱不知云云，實有避重就輕之嫌，不足採信。綜上，
    被告應係受證人史一秀之吆喝而前往共同強迫借款等情，應
    屬無訛。本件事證明確，被告上揭犯行堪予認定。
三、核被告所為，係犯刑法第304 條第1 項之強制罪（按被告行
    為後，上開條文中關於罰金刑最低額部分，依95年7 月1 日
    修正生效後之刑法第33條第5 款規定為「罰金：新台幣一千
    元以上，以百元計算之」，較舊法所定罰金最低額為「銀元
    一元以上」為重，經比較新舊法之結果，自以修正前規定較
    有利於行為人，是依刑法第2 條第1 項前段規定，應適用行
    為時之法律）。公訴人雖認被告係犯刑法第328 條第1 項普
    通強盜罪；惟按「強盜罪須行為人有意圖為自己或他人不法
    所有之主觀犯意為構成要件」，本件發生之緣由，係因史一
    秀欲向乙○○借款而遭拒後，引起被告等人之不滿，始以強
    迫方式使被害人乙○○簽發本票以達借款目的，已如前述；
    且依被害人乙○○之上開證述，被害人乙○○並非完全不願
    借款予史一秀，僅須待至明年而已；況系爭本票於案發後4
    日，亦因史一秀自覺不妥而已返還予乙○○乙節，業經乙○
    ○於原審審理中證述甚明（見原審卷第86頁），是被告等人
    於行為之時並無不法所有之意圖，此由被告於案發現場並未
    強取被害人現有之財物，益證本件純屬借款未遂而引生糾紛
    ，自與強盜罪之構成要件不合，惟起訴事實與本院所認定之
    上開犯罪事實，其基本社會事實同一，是起訴法條應予變更
    。又被告與史一秀及三名不詳姓名之成年人間，就本件犯行
    具有犯意聯絡及行為分擔，為共同正犯（按被告行為後，95
    年7 月1 日修正施行之刑法第28條由『二人以上共同實施犯
    罪之行為者，皆為正犯』，修正為『二人以上共同實行犯罪
    之行為，皆為正犯』，即已限縮於共同實行犯罪行為者始成
    立共同正犯，排除陰謀犯、預備犯共同正犯，是新舊法就共
    同正犯之範圍因此有所變動，自屬行為後法律有變更，而非
    僅屬文字修正，因而比較新舊法結果，固以新法較被告有利
    ，但為免與上開實體法條分割適用，經整體綜合比較後，仍
    以被告行為時之法律為據）。起訴書論罪漏列該3 名不詳姓
    名成年男子亦屬共犯，應予補充。
四、原審予被告論罪科刑，固非無見；惟查：被告所犯係刑法第
    304 條第1 項之強制罪，原審竟論以加重強盜罪，容有未洽
    。被告提起上訴否認犯罪，指摘原判決不當，雖無理由，惟
    原判決既有上開可議之處，自應由本院將原判決撤銷改判。
    爰審酌被告以暴力方式強迫借款，其金額不低，不僅損及被
    害人財產安全，亦危及被害人人身自由；惟念被告年輕識淺
    ，為人利用，於本院審理中已知悔過；且系爭本票業已歸還
    被害人乙○○，並與被害人乙○○達成和解（和解書附於原
    審卷第219 頁），而被害人乙○○亦於原審中表示願給與被
    告一次機會等一切情狀，量處有期徒刑1 年6 月。又被告犯
    上開之罪，其犯罪時間在96年4 月24日以前，是依中華民國
    九十六年罪犯減刑條例第2 條第1 項第2 款之規定，應就其
    宣告刑減二分之一即為有期徒刑9 月。扣案之仿貝瑞塔玩具
    手槍1 支、玩具子彈3 顆係被告所有且供犯罪所用之物，業
    據被告供明在卷，應依刑法第38條第1 項第2 款規定，宣告
    沒收之。
據上論斷，應依刑事訴訟法第369 條第1 項前段、第364 條、第
299 條第1 項前段、第300 條，刑法第2 條第1 項，修正前刑法
第28條、第304 條第1 項，刑法第38條第1 項第2 款，中華民國
九十六年罪犯減刑條例第2 條第1 項第3 款、第7 條，判決如主
文。
本案經檢察官王登榮到庭執行職務。
中    華    民    國    97    年    6     月    12    日
                  刑事第四庭    審判長法  官  蕭權閔
                                      法  官  陳吉雄
                                      法  官  吳進寶
以上正本證明與原本無異。
如不服本判決應於收受本判決後10日內向本院提出上訴書狀，其
未敘述上訴理由者，並得於提起上訴後10日內向本院補提理由書
狀（均須按他造當事人之人數附繕本）「切勿逕送上級法院」。
中    華    民    國    97    年    6     月    12    日
                                      書記官  林佳蓉
附錄本件判決論罪科刑法條：
中華民國刑法第304 條（強制罪）
以強暴、脅迫使人行無義務之事或妨害人行使權利者，處3 年以
下有期徒刑、拘役或3 百元以下罰金。
前項之未遂犯罰之。


司法院資訊處製作；財團法人民間司法改革基金會備份。
